ACORDAO-COMPLETO-2322043

ACÓRDÃO 5948/2021 ATA 11/2021 - SEGUNDA CÂMARA

VISTOS, relatados e discutidos estes autos de Embargos de Declaração opostos pelo Sr. Antônio Getúlio Rodrigues Arraes contra o Acórdão 4823/2018-TCU-Segunda Câmara.
ACORDAM os ministros do Tribunal de Contas da União, reunidos em Sessão da 2ª Câmara, ante as razões expostas pelo relator: 
9.1. considerar prejudicada, por perda de objeto, a apreciação dos presentes Embargos de Declaração;
9.2. tornar insubsistentes os subitens 9.2 a 9.5 do Acórdão 4823/2018-TCU-Segunda Câmara;
9.3. restituir os autos à Sefip, para que faça consignar, na base de dados do sistema Sisac, a anotação de registro tácito dos atos de concessão de aposentadoria emitidos em favor dos Srs. Antônio Getúlio Rodrigues Arraes (XXX.715.667-XX) e Walter Lucio Figueiredo da Silva (XXX.581.547-XX) ;
9.4. considerar prejudicada, por perda de objeto, a apreciação dos Pedidos de Reexame interpostos pelo Tribunal Regional do Trabalho da 24ª Região (peça 47) e pelo Sr. Walter Lucio Figueiredo da Silva (peça 51) ;
9.5. encaminhar cópia desta deliberação aos Srs. Antônio Getúlio Rodrigues Arraes e Walter Lucio Figueiredo da Silva, bem como ao Tribunal Regional do Trabalho da 24ª Região no Estado do Mato Grosso do Sul - TRT/MS.

Embargos de Declaração opostos pelo Sr. Antônio Getúlio Rodrigues Arraes contra o Acórdão 4.823/2018  2ª Câmara.

Segunda Câmara

3. Órgão: Tribunal Regional do Trabalho da 24ª Região no Estado do Mato Grosso do Sul - TRT/MS.

13.1. Ministros presentes: Bruno Dantas (Presidente), Augusto Nardes, Aroldo Cedraz e Raimundo Carreiro.
13.2. Ministros-Substitutos presentes: Marcos Bemquerer Costa (Relator) e André Luís de Carvalho.

MARCOS BEMQUERER

p class="normal_0"/>RELATÓRIO
	Em exame Embargos de Declaração opostos pelo Sr. Antônio Getúlio Rodrigues Arraes, ex-magistrado do Tribunal Regional do Trabalho da 24ª Região no Estado do Mato Grosso do Sul - TRT/MS, contra o Acórdão 4823/2018-TCU-Segunda Câmara (peça 50) .
2.	Originalmente, o feito tratou dos atos de concessão de aposentadoria do referido interessado e de outros dois ex-juízes daquele Regional.
3.	Como apurado pela então Secretaria de Fiscalização de Pessoal - Sefip, no exame dos respectivos atos, as aposentadorias dos três interessados ocorreram na modalidade voluntária, com proventos integrais, calculados com base na remuneração do cargo em que se deu a aposentadoria, com fundamento no art. 93, inciso VI, da Constituição Federal de 1998 ("VI - a aposentadoria com proventos integrais é compulsória por invalidez ou aos setenta anos de idade, e facultativa aos trinta anos de serviço, após cinco anos de exercício efetivo na judicatura") .
4.	Nada obstante, detectou-se a averbação, para fins de aposentadoria, de tempo de serviço prestado no exercício da advocacia, sem a comprovação do recolhimento das respectivas contribuições previdenciárias.
5.	Em consequência, foi proferido o já mencionado Acórdão 4823/2018-TCU-Segunda Câmara, mediante o qual, entre outras medidas, considerou legal e concedeu registro ao ato em nome de Antonio Amado Vieira (subitem 9.1) , bem assim considerou ilegais e negou registro aos atos em nome dos Srs. Antônio Getúlio Rodrigues Arraes e Walter Lúcio Figueiredo da Silva (subitem 9.2 da Deliberação) .
6.	Na mesma oportunidade, foi determinado ao Tribunal Regional do Trabalho da 24ª Região/MS que orientasse os servidores cujos atos estavam sendo considerados ilegais a adotarem opções quanto ao devido recolhimento previdenciário.
7.	No que tange ao Sr. Antônio Getúlio Rodrigues Arraes, ora embargante, foi determinado que fizesse opção por uma das alternativas abaixo:
"9.4.3.1.1 comprovar o recolhimento previdenciário ou efetuá-lo retroativamente, em relação ao período de pelo menos 7 anos e 10 meses do tempo prestado no exercício da advocacia, visando a manter-se aposentado com base no art. 93, VI, da Constituição Federal, combinado com o art. 3º da Emenda Constitucional 20/1998;
9.4.3.1.2. solicitar nova aposentadoria, com proventos proporcionais (22/35) , calculados pela média das remunerações utilizadas como base para as contribuições, com base no art. 40, § 1º, inciso II, da Constituição Federal (regras novas) ."
8.	Nesta oportunidade, o Sr. Antônio Getúlio Rodrigues Arraes alega a ocorrência de obscuridade e omissão no decisum combatido, em especial no que se refere aos critérios orientadores dessa Egrégia Corte para dar o efetivo cumprimento ao julgado.
9.	Alfim, o recorrente requereu a atribuição de efeito suspensivo aos presentes Embargos de Declaração, para que, dando-se-lhe provimento, esclareçam-se os pontos relativos à parte prática da execução das determinações, em especial no que concerne à definição do período retroativo de recolhimento da contribuição previdenciária e correspondente base de cálculo (peça 50, p. 7) .
	É o Relatório.

Fabrizio Tadeu Severo dos Santos (OAB/MS 7.498) e outros.

Não atuou.

EMBARGOS DE DECLARAÇÃO. ACÓRDÃO PROFERIDO EM PROCESSO DE APOSENTADORIA QUE CONSIDEROU ILEGAL O ATO DO RECORRENTE, EM DECORRÊNCIA DA AVERBAÇÃO DE TEMPO DE ADVOCACIA SEM A COMPROVAÇÃO DO RECOLHIMENTO DAS RESPECTIVAS CONTRIBUIÇÕES PREVIDENCIÁRIAS. ALEGAÇÃO DE OMISSÃO E OBSCURIDADE NO JULGADO. INEXISTÊNCIA. DECURSO DE MAIS DE CINCO ANOS DESDE A ENTRADA DO ATO NO TCU. REGISTRO TÁCITO. IMPOSSIBILIDADE DE REVISÃO DE OFÍCIO. PERDA DE OBJETO DOS PRESENTES EMBARGOS DE DECLARAÇÃO E DOIS PEDIDOS DE REEXAME CONSTANTES DOS AUTOS.

APOSENTADORIA (APOS)

não atuou.

Trago a este Colegiado os Embargos de Declaração opostos pelo Sr. Antônio Getúlio Rodrigues Arraes, ex-magistrado do Tribunal Regional do Trabalho da 24ª Região no Estado do Mato Grosso do Sul - TRT/MS, contra o Acórdão 4823/2018-TCU-Segunda Câmara.
2.	O referido julgado foi proferido nos autos das concessões de aposentadoria, entre as quais se incluía a de interesse do Sr. Antônio Getúlio Rodrigues Arraes, que foi considerada ilegal e teve o seu correspondente registro negado, uma vez que foi detectada a averbação indevida de tempo de serviço prestado no exercício da advocacia, sem a comprovação do recolhimento das respectivas contribuições previdenciárias.
3.	Por meio desta peça recursal, o embargante invocou os vícios da omissão e da obscuridade no julgado, com base nas razões elencadas à peça 50, pedindo, ao final, o provimento do recurso, para o devido esclarecimento das questões pendentes.
4.	Para melhor esclarecimento da matéria, transcrevo, no que interessa ao deslinde deste feito, excerto do Acórdão 4823/2018-TCU-Segunda Câmara:
"9.2. considerar ilegais e negar os registros aos atos em nome de Antonio Getúlio Rodrigues Arraes e Walter Lúcio Figueiredo da Silva, em face da averbação, para fins de aposentadoria, de tempo de serviço prestado no exercício da advocacia, sem comprovação do recolhimento das respectivas contribuições previdenciárias do tempo integral averbado; 9.3. dispensar o ressarcimento das quantias indevidamente recebidas de boa-fé, consoante o disposto na Súmula n. 106 do Tribunal;
9.4. determinar ao Tribunal Regional do Trabalho da 24ª Região/MS que:
9.4.1. no prazo de 15 (quinze) dias, a contar da ciência desta Deliberação, faça cessar os pagamentos decorrentes dos atos impugnados, sujeitando-se a autoridade administrativa omissa à responsabilidade solidária, nos termos do art. 262, caput, do Regimento Interno/TCU;
9.4.2. comunique aos interessados a respeito deste Acórdão, alertando-os de que o efeito suspensivo proveniente da interposição de eventuais recursos não os exime da devolução dos valores percebidos indevidamente após a respectiva notificação, caso os recursos não sejam providos;
9.4.3. oriente os servidores a seguir nominados sobre as seguintes opções:
9.4.3.1. Sr. Antonio Getúlio Rodrigues Arraes:
9.4.3.1.1 comprovar o recolhimento previdenciário ou efetuá-lo retroativamente, em relação ao período de pelo menos 7 anos e 10 meses do tempo prestado no exercício da advocacia, visando a manter-se aposentado com base no art. 93, VI, da Constituição Federal, combinado com o art. 3º da Emenda Constitucional 20/1998;
9.4.3.1.2. solicitar nova aposentadoria, com proventos proporcionais (22/35) , calculados pela média das remunerações utilizadas como base para as contribuições, com base no art. 40, § 1º, inciso II, da Constituição Federal (regras novas) ;"
5.	Nesta oportunidade, o Sr. Antônio Getúlio Rodrigues Arraes argui que este Tribunal esclareça a forma de cálculo das contribuições que deve recolher, caso opte por fazê-lo.
6.	Malgrado o fato de que o argumento do embargante não se constitui omissão ou obscuridade passível de saneamento pela via recursal eleita, observo que não cabe a este Tribunal apresentar a resposta demandada, eis que consubstanciam procedimentos operacionais afetos ao órgão ou entidade previdenciária competente para tal.  
7.	Todavia, há uma questão que merece ser saneada nesta etapa processual. É que o ato de interesse do Sr. Antônio Getúlio Rodrigues Arraes deu entrada neste Tribunal em 22/1/2001 (peça 26, p. 1) , sendo o Acórdão 4823/2018-TCU-Segunda Câmara proferido na sessão de 19/6/2018. É dizer, sua concessão de aposentadoria foi julgada em prazo superior a 10 anos do ingresso do ato no TCU.
8.	Em situação similar à que ora se analisa, nos autos do TC-Processo 025.954/2011-3, em sede de pedido de reexame interposto por interessado que teve seu ato considerado ilegal, esta Corte, em deferência ao julgado do Supremo Tribunal Federal - STF nos autos do Recurso Extraordinário - RE 636.553, decidiu considerar tacitamente registrada a referida concessão em função de seu julgamento ter ocorrido há mais de cinco anos de seu ingresso no TCU, bem como apontou a impossibilidade de revisão de ofício, dado o transcurso do tempo (Acórdão 4754/2021-TCU-Primeira Câmara, relator ministro Vital do Rêgo) .
9.	A disciplina acima aplicada é convergente com o que deliberado por meio do Acórdão 122/2021-TCU-Plenário (relator ministro Walton Alencar Rodrigues) , do qual cumpre transcrever o seguinte excerto do voto de Sua Excelência: 
"Sem embargo de considerar o mérito da decisão do STF, o anterior entendimento acerca da observância do contraditório e da ampla defesa após o transcurso de cinco anos desde a chegada do processo no TCU restou prejudicado, porquanto, após esse tempo, segundo prelecionou o Relator da matéria no STF, o ato deve ser considerado 'registrado tacitamente'. No julgamento dos embargos de declaração, opostos em face dessa decisão, finalizado em 4/12/2020, o E. Relator aduziu que, 'passado esse prazo [de cinco anos, contado de forma ininterrupta, a partir da chegada do processo à corte de contas] sem finalização do processo, o ato restará automaticamente estabilizado. Abre-se, a partir daí, a possibilidade de sua revisão, nos termos do art. 54 da Lei 9.873/1999." 
10.	No presente processo, como já dito, o ato do interessado deu entrada em 2001, ou seja, estabilizou-se, nos termos da decisão do STF, em 2006.
11.	Dessa forma, a partir do marco temporal acima, não cabe mais a interposição de revisão de ofício, dado que o prazo recursal para a mencionada providência se esgotou em 2011.
12.	O mesmo raciocínio se aplica ao Sr. Walter Lucio Figueiredo da Silva, cuja concessão de aposentadoria também foi considerada ilegal pelo decisum guerreado, uma vez que seu ato de aposentação deu entrada no TCU em 22/4/1999 (peça 27, p. 1) .
13.	Portanto, considerando o que restou decidido pelo STF no RE 636.553, e tendo por base o que deliberado mediante o Acórdão 4754/2021-TCU-Primeira Câmara, cumpre considerar prejudicado os Embargos de Declaração opostos pelo Sr. Antônio Getúlio Rodrigues Arraes, sem prejuízo de tornar insubsistente os subitens 9.2 a 9.5 do Acórdão 4823/2018-TCU-Segunda Câmara, restituindo os autos à Sefip para que faça consignar, na base de dados do sistema Sisac, a anotação de registro tácito dos atos de concessão de aposentadoria emitidos em favor dos Srs. Antônio Getúlio Rodrigues Arraes e Walter Lucio Figueiredo da Silva.
14.	Por fim, deve-se considerar prejudicada, por perda de objeto, a apreciação dos Pedidos de Reexame interpostos pelo Tribunal Regional do Trabalho da 24ª Região (peça 47) e pelo Sr. Walter Lucio Figueiredo da Silva (peça 51) , ambos contra o Acórdão 4823/2018-TCU-Segunda Câmara. 
	Ante o exposto, manifesto-me por que seja adotada a deliberação que ora submeto a este Colegiado.
 	
TCU, Sala das Sessões, em 13 de abril de 2021.
MARCOS BEMQUERER COSTA
Relator